# Recodificaciones Conclat Chile

Capítulo de recodificaciones para la **base de datos de Chile**.

> Datos actualizados al 07/07/2026.

## Preparación

```{r librerias, echo=FALSE, warning=FALSE, message=FALSE}
rm(list=ls())
options(scipen = 999)

library(pacman)
p_load(
  # generacion docs 
  flextable,         # tablas personalizadas para word
  kableExtra,        # mejorar tablas
  knitr,             # generar reportes reproducibles
  officer,           # crear/modifcar documentos word o ppt
  tinytex,           # instalación mínima de LaTeX para generar PDF
  
  # importacion datos 
  haven,             # impotar/exportar datos spss, stata, sas con etiquetas
  readr,             # lectura rápida de csv
  readxl,            # leer excel 
  
  # manipulacion 
  forcats,           # manipulación de factores
  janitor,           # limpia etiquetas
  labelled,          # trabajar con variables etiquetadas
  purrr,             # programación funcional para listas y data frames
  sjlabelled,        # manejar etiquetas 
  stringr,           # manipular texto
  sjmisc,            # limpieza y descripción de datos
  
  # visualizacion
  ggplot2,           # visualización basado en gramática de gráficos
  ggrepel,           # etiquetas en gráficos sin superposición
  gridExtra,         # combinar gráficos en uno solo
  scales,            # controla cómo se ven los ejes en gráficos
  sjPlot,            # visualizar resultados estadísticos
  
  # analisis
  psych,             # análisis general, psicométrico
  survey,            # diseño survey encuestas complejas
  srvyr,             # diseño survey con tidy
  rlang,             # motor interno de tidyverse, para usar expresiones 
  tidyverse,
  statar             # conectar con el lenguaje stata

  # # conexion web
  # curl,              # conexiones http de bajo nivel: para solucionar el problema de la api del ine
  # httr               # cliente http para API
  )
```

### Cargar datos

```{r datos, message=FALSE, warning=FALSE}
data <- readRDS("input/data/data-conclat-cl-en-clases.rds")
```

### Helpers

```{r helpers}
# Escala numérica: conserva el rango original (con sus etiquetas de valor) y
# manda NS/NR (y otros missing) a NA. A diferencia de usar zap_labels() (que
# pela TODAS las etiquetas), acá se modifica el vector labelled directamente:
# solo se reemplazan por NA los códigos de "missing", y solo se quitan del
# atributo `labels` esas mismas entradas, para que no aparezcan como filas
# fantasma con 0 casos en frq().
rec_escala <- function(x, missing = c(-888, -999)) {
  x_num <- as.numeric(haven::zap_labels(x))
  vals <- as.numeric(haven::zap_labels(x))
  x[vals %in% missing] <- NA
  labs <- attr(x, "labels")
  if (!is.null(labs)) attr(x, "labels") <- labs[!(labs %in% missing)]
  x
}
```

## Variables transversales

### a07_empl_sit

Factor ordenado. En Chile 9 categorías de respuesta en variable `a07`.

-   1.  Salaried --\> `a07`: 3–9 = asalariados/otros

-   2.  Self-employed --\> `a07`: 2 = Cuenta propia

-   3.  Owners --\> `a07`: 1 = Patrón/empleador

```{r}
frq(data$a07)

data <- data %>%
  mutate(
    a07_empl_sit = factor(
      case_when(
        as.numeric(a07) %in% 3:9 ~ 1,   # Salaried
        as.numeric(a07) == 2     ~ 2,   # Self-employed
        as.numeric(a07) == 1     ~ 3,   # Owners
        .default = NA_real_
      ),
      levels = 1:3,
      labels = c("Salaried", "Self-employed", "Owners"),
      ordered = TRUE
    )
  ) %>%
  set_variable_labels(a07_empl_sit = "Employment situation (ordered)")

frq(data$a07_empl_sit)
```

### unionized

-   1.  Yes: afiliado a sindicato --\> asalariado `b21`: 1 = miembro activo, 2 = miembro inactivo

-   1.  Yes: afiliado a sindicato --\> independiente `b25`: 1 = sindicato/agrupamiento de independientes, 2 = colegio profesional

-   0.  No: resto --\> incluye a empresarios y NS/NR

-   0.  No: resto --\> asalariado `b21`: 3 = No

-   0.  No: resto --\> independiente `b25`: 3 = asociación gremial, 4 = No

```{r}
frq(data$b21)
frq(data$b25)

data <- data %>%
  mutate(
    unionized = case_when(
      b21 %in% c(1, 2) ~ 1,
      b25 %in% c(1, 2) ~ 1,
      .default = 0
    )
  ) %>%
  set_variable_labels(unionized = "Union member (Salaried or Self-employed; 1 = yes)") %>%
  set_value_labels(unionized = c("Yes" = 1, "No" = 0))

frq(data$unionized)
```

### b19_unionized_firm

-   1.  Yes --\> `b19`: 1 = Sí

-   0.  No --\> `b19`: 2 = No, incluye NS/NR

```{r}
frq(data$b19)

data <- data %>%
  mutate(
    b19_unionized_firm = case_when(
      b19 == 1 ~ 1,
      .default = 0
    )
  ) %>%
  set_variable_labels(b19_unionized_firm = "Union present in firm (1 = yes)") %>%
  set_value_labels(b19_unionized_firm = c("Yes" = 1, "No" = 0))

frq(data$b19_unionized_firm)
```

## Cap. 2 — Class, informality, and support for unions

### b23_why_member

-   1.  Pure economic --\> asalariados `b23_cat1`: 1 = Yes ("más beneficios económicos")

-   1.  Pure economic --\> independientes `b27_cat1`: 1 = Yes ("más beneficios económicos")

-   2.  Pure collectivist --\> asalariados `b23_cat2`: 1 = Yes ("hay que estar unidos para defender derechos")

-   2.  Pure collectivist --\> independientes `b27_cat2`: 1 = Yes ("hay que estar unidos para defender derechos")

-   3.  Economic and collectivist

-   4.  Other

```{r}
frq(data$b23_cat1)
frq(data$b23_cat2)
frq(data$b27_cat1)
frq(data$b27_cat2)

data <- data %>%
  mutate(
    .econ = (b23_cat1 %in% 1) | (b27_cat1 %in% 1),
    .coll = (b23_cat2 %in% 1) | (b27_cat2 %in% 1),
    .resp_valida = !is.na(b23_cat1) | !is.na(b27_cat1),
    b23_why_member = factor(
      case_when(
        unionized == 0 ~ NA,
        .econ & !.coll ~ 1,
        !.econ & .coll ~ 2,
        .econ & .coll  ~ 3,
        .resp_valida   ~ 4,
        .default = NA_real_
      ),
      levels = 1:4,
      labels = c(
        "Pure economic motivation",
        "Pure collectivist motivation",
        "Economic and collectivist motivations",
        "Other"
      )
    )
  ) %>%
  select(-starts_with(".")) %>%
  set_variable_labels(b23_why_member = "Reason for union membership")

frq(data$b23_why_member)
```

### b24_why_not_member

Motivos de no afiliación. Multirespuesta dicotomizada (`b24_cat1`–`b24_cat8`). Agrupación:

-   1.  Not useful --\> `b24_cat1`: 1 = Yes (no es útil) + `b24_cat5`: 1 = Yes (prefiero negociar individualmente).

-   2.  Work-related constraints --\> `b24_cat2`: 1 = Yes (situación contractual) + `b24_cat3`: 1 = Yes (temo reacción de la empresa).

-   3.  Don't trust union leaders --\> `b24_cat4`: 1 = Yes (alineados con empresa) + `b24_cat6`: 1 = Yes (politizados) + `b24_cat7`: 1 = Yes (corruptos).

-   4.  Mixed reasons: combinación de ≥2 grupos + `b24_cat8`: 1 = Yes (Otro).

```{r}
frq(data$b24_cat1)
frq(data$b24_cat2)
frq(data$b24_cat3)
frq(data$b24_cat4)
frq(data$b24_cat5)
frq(data$b24_cat6)

data <- data %>%
  mutate(
    .useful   = (b24_cat1 %in% 1) | (b24_cat5 %in% 1),
    .work     = (b24_cat2 %in% 1) | (b24_cat3 %in% 1),
    .distrust = (b24_cat4 %in% 1) | (b24_cat6 %in% 1) | (b24_cat7 %in% 1),
    .ngrupos  = .useful + .work + .distrust,
    b24_why_not_member = factor(
      case_when(
        .ngrupos == 1 & .useful   ~ 1,
        .ngrupos == 1 & .work     ~ 2,
        .ngrupos == 1 & .distrust ~ 3,
        .ngrupos >= 2             ~ 4,
        b24_cat8 %in% 1           ~ 4,
        .default = NA_real_
      ),
      levels = 1:4,
      labels = c(
        "Not useful",
        "Work-related constraints",
        "Don't trust union leaders",
        "Mixed reasons"
      )
    )
  ) %>%
  select(-starts_with(".")) %>%
  set_variable_labels(b24_why_not_member = "Reason for not being a union member")

frq(data$b24_why_not_member)
```

### b28_why_not_union

Por qué no hay sindicatos en la empresa (solo asalariados). Multirespuesta (`b28_cat1`–`b28_cat7`):

-   1.  Lack of interest --\> `b28_cat2`: 1 = Yes (no hay interés) + `b28_cat4`: 1 = Yes (no han sabido organizarse) + `b28_cat6`: 1 = Yes (prefieren negociar por su cuenta).

-   2.  Employer opposition --\> `b28_cat3`: 1 = Yes (temor a represalias) + `b28_cat5`: 1 = Yes (la empresa pone dificultades).

-   3.  Mixed reasons --\> combinación de ≥2 grupos + `b28_cat1`: 1 = Yes (empresa muy pequeña) + `b28_cat7`: 1 = Yes (Otra)

```{r}
frq(data$b28_cat1)
frq(data$b28_cat2)
frq(data$b28_cat3)
frq(data$b28_cat4)
frq(data$b28_cat5)
frq(data$b28_cat6)
frq(data$b28_cat7)

data <- data %>%
  mutate(
    .interest = (b28_cat2 %in% 1) | (b28_cat4 %in% 1) | (b28_cat6 %in% 1),
    .employer = (b28_cat3 %in% 1) | (b28_cat5 %in% 1),
    b28_why_not_union = factor(
      case_when(
        .interest & !.employer ~ 1,
        !.interest & .employer ~ 2,
        .interest & .employer  ~ 3,
        b28_cat1 %in% 1        ~ 3,
        b28_cat7 %in% 1        ~ 3,
        .default = NA_real_
      ),
      levels = 1:3,
      labels = c("Lack of interest", "Employer opposition", "Mixed reasons")
    )
  ) %>%
  select(-starts_with(".")) %>%
  set_variable_labels(b28_why_not_union = "Reason for no union in firm")

frq(data$b28_why_not_union)
```

### c01 — escala 0 a 10

`c01_01`–`c01_05`: conservar escala 0–10, NS/NR → NA.

```{r}
frq(data$c01_01)
frq(data$c01_02)

data <- data %>%
  mutate(
    c01_01_work_conditions  = rec_escala(c01_01),
    c01_02_reduce_ineq      = rec_escala(c01_02),
    c01_03_protect_women    = rec_escala(c01_03),
    c01_04_protect_informal = rec_escala(c01_04),
    c01_05_conciliation     = rec_escala(c01_05)
  ) %>%
  set_variable_labels(
    c01_01_work_conditions  = "Unions: better wages & conditions (0-10)",
    c01_02_reduce_ineq      = "Unions: reduce inequality (0-10)",
    c01_03_protect_women    = "Unions: protect working women (0-10)",
    c01_04_protect_informal = "Unions: protect informal workers (0-10)",
    c01_05_conciliation     = "Unions: work-life conciliation (0-10)"
  )

frq(data$c01_01_work_conditions)
frq(data$c01_02_reduce_ineq)
```

### c02_militant_unions

Escala 0–10, NS/NR → NA.

```{r}
frq(data$c02)

data <- data %>%
  mutate(c02_militant_unions = rec_escala(c02)) %>%
  set_variable_labels(c02_militant_unions = "Preference for union role (0-10)")

frq(data$c02_militant_unions)
```

### b29_would_join_three y b29_would_join_d

`b29`: 1 = Def. no, 2 = Prob. no, 3 = Tal vez, 4 = Prob. sí, 5 = Def. sí.

-   `b29_would_join_three`: 1–3 ordenado: {1,2}→1 (no), {3}→2 (tal vez), {4,5}→3 (sí).
-   `b29_would_join_d`: 1 = tal vez/prob./def. sí (3,4,5); 0 = resto (incl. NS/NR).

```{r}
frq(data$b29)

data <- data %>%
  mutate(
    b29_would_join_three = factor(
      case_when(
        b29 %in% c(1, 2) ~ 1,
        b29 == 3         ~ 2,
        b29 %in% c(4, 5) ~ 3,
        .default = NA_real_
      ),
      levels = 1:3,
      labels = c("No", "Maybe", "Yes"),
      ordered = TRUE
    ),
    b29_would_join_d = case_when(
      b29 %in% c(3, 4, 5) ~ 1,
      .default = 0
    )
  ) %>%
  set_variable_labels(
    b29_would_join_three = "Would join a union (1-3, ordered)",
    b29_would_join_d     = "Would join a union (dummy)"
  ) %>%
  set_value_labels(b29_would_join_d = c("Yes" = 1, "No" = 0))

frq(data$b29_would_join_three)
frq(data$b29_would_join_d)
```

### c15 — confianza en instituciones

Seis ítems: `c15_01` partidos, `c15_02` sindicatos, `c15_03` grandes empresas, `c15_04` centrales sindicales, `c15_05` gremios empresariales, `c15_06` poder judicial. Escala 1–5 (1 = Nada … 5 = Mucha).

-   Versión numérica: escala 1–5, NS/NR → NA.
-   Versión dummy: 1 = "Algo" + "Bastante" (códigos 3 y 4); 0 = resto (incl. NS/NR).

```{r}
frq(data$c15_01)
frq(data$c15_02)
frq(data$c15_03)
frq(data$c15_04)
frq(data$c15_05)
frq(data$c15_06)

c15_items <- c("c15_01", "c15_02", "c15_03", "c15_04", "c15_05", "c15_06")

data <- data %>%
  mutate(across(all_of(c15_items), rec_escala, .names = "{.col}_num"))

data <- data %>%
  mutate(across(
    all_of(c15_items),
    ~ if_else(.x %in% c(3, 4, 5), 1, 0),
    .names = "{.col}_d"
  ))

data <- data %>%
  rename(
    c15_01_trust_parties         = c15_01_num,
    c15_02_trust_unions          = c15_02_num,
    c15_03_trust_companies       = c15_03_num,
    c15_04_trust_laborconfed     = c15_04_num,
    c15_05_trust_employerassoc   = c15_05_num,
    c15_06_trust_judiciary       = c15_06_num,
    c15_01_trust_parties_d       = c15_01_d,
    c15_02_trust_unions_d        = c15_02_d,
    c15_03_trust_companies_d     = c15_03_d,
    c15_04_trust_laborconfed_d   = c15_04_d,
    c15_05_trust_employerassoc_d = c15_05_d,
    c15_06_trust_judiciary_d     = c15_06_d
  ) %>%
  set_variable_labels(
    c15_01_trust_parties         = "Trust in political parties (1-5)",
    c15_02_trust_unions          = "Trust in unions (1-5)",
    c15_03_trust_companies       = "Trust in big companies (1-5)",
    c15_04_trust_laborconfed     = "Trust in labor confederations (1-5)",
    c15_05_trust_employerassoc   = "Trust in employer associations (1-5)",
    c15_06_trust_judiciary       = "Trust in judiciary (1-5)",
    c15_01_trust_parties_d       = "Trust in political parties (dummy)",
    c15_02_trust_unions_d        = "Trust in unions (dummy)",
    c15_03_trust_companies_d     = "Trust in big companies (dummy)",
    c15_04_trust_laborconfed_d   = "Trust in labor confederations (dummy)",
    c15_05_trust_employerassoc_d = "Trust in employer associations (dummy)",
    c15_06_trust_judiciary_d     = "Trust in judiciary (dummy)"
  )

frq(data$c15_01_trust_parties)
frq(data$c15_01_trust_parties_d)
frq(data$c15_02_trust_unions)
frq(data$c15_02_trust_unions_d)
frq(data$c15_03_trust_companies)
frq(data$c15_03_trust_companies_d)
```

## Cap. 3 — Labor Unions, Class Consciousness, and Political Identities

### Escalas 1–5 (c05, c06, c07, c14)

Conservar escala 1–5 (numérica), NS/NR → NA.

```{r}
frq(data$c05_01)

escala_1a5_cap3 <- c(
  "c05_01", "c05_02", "c05_03", "c05_04", "c05_05",
  "c06_04", "c06_05",
  "c07_01", "c07_03", "c07_04", "c07_05", "c07_06",
  "c14_01", "c14_02", "c14_03", "c14_04"
)

data <- data %>%
  mutate(across(all_of(escala_1a5_cap3), rec_escala, .names = "{.col}_num")) %>%
  rename(
    c05_01_power           = c05_01_num,
    c05_02_inequality      = c05_02_num,
    c05_03_living_standard = c05_03_num,
    c05_04_better_off      = c05_04_num,
    c05_05_precariousness  = c05_05_num,
    c06_04_low_wages       = c06_04_num,
    c06_05_informality     = c06_05_num,
    c07_01_taxes           = c07_01_num,
    c07_03_prounion_laws   = c07_03_num,
    c07_04_redistribution  = c07_04_num,
    c07_05_gender_eq       = c07_05_num,
    c07_06_education       = c07_06_num,
    c14_01_opportunities   = c14_01_num,
    c14_02_injustices      = c14_02_num,
    c14_03_rich            = c14_03_num,
    c14_04_workers         = c14_04_num
  ) %>%
  set_variable_labels(
    c05_01_power           = "Agreement: Large business owners have too much power (1-5)",
    c05_02_inequality      = "Agreement: Inequality is because business owners pay workers too little (1-5)",
    c05_03_living_standard = "Agreement: Living standards of business owners result from paying workers too little (1-5)",
    c05_04_better_off      = "Agreement: Workers would live better if business owners had less power (1-5)",
    c05_05_precariousness  = "Agreement: There are precarious and unstable jobs because this benefits business owners (1-5)",
    c06_04_low_wages       = "Agreement: Wages are low because companies are unwilling to pay workers well (1-5)",
    c06_05_informality     = "Agreement: Labor informality exists because companies are unwilling to offer decent jobs (1-5)",
    c07_01_taxes           = "Agreement: Increasing taxes on the wealthiest to finance social programs (1-5)",
    c07_03_prounion_laws   = "Agreement: Implementing laws to give unions greater bargaining power (1-5)",
    c07_04_redistribution  = "Agreement: Redistributing wealth from those with more resources to those with fewer (1-5)",
    c07_05_gender_eq       = "Agreement: Promoting equality between men and women (1-5)",
    c07_06_education       = "Agreement: Guaranteeing free public higher education (1-5)",
    c14_01_opportunities   = "Agreement: Capitalism allows everyone to have opportunities to succeed (1-5)",
    c14_02_injustices      = "Agreement: Capitalism produces social injustices (1-5)",
    c14_03_rich            = "Agreement: Under capitalism, only the rich benefit (1-5)",
    c14_04_workers         = "Agreement: Capitalism is harmful to workers (1-5)"
  )

frq(data$c05_01)
frq(data$c05_01_power)
```

### d01_classid

-   1 = working class --\> `d01` = 1 (clase baja) + `d01` = 2 (clase trabajadora)
-   0 = resto --\> `d01` 3 = media baja, 4 = media, 5 = media alta, 6 = alta. + NS/NR

```{r}
frq(data$d01)

data <- data %>%
  mutate(
    d01_classid = case_when(
      d01 %in% c(1, 2) ~ 1,
      .default = 0
    )
  ) %>%
  set_variable_labels(d01_classid = "Working-class identification (dummy)") %>%
  set_value_labels(d01_classid = c("Working class" = 1, "Other" = 0))

frq(data$d01_classid)
```

### d02_classid

Escala 0–5: 0 = no working-class id (los 0 de `d01_classid`); 1–5 = intensidad (de `d02_01`) para quienes sí se identifican. `d02_01`: 1–5, -777 = No aplica, -888/-999.

```{r}
frq(data$d02_01)

data <- data %>%
  mutate(
    d02_classid = case_when(
      d01_classid == 0 ~ 0,
      d01_classid == 1 ~ rec_escala(d02_01, missing = c(-777, -888, -999))
    )
  ) %>%
  set_variable_labels(
    d02_classid = "Working-class identification intensity (0-5)"
  ) %>% 
  mutate(
    d02_classid = if_else(
      is.na(d02_classid), 0, d02_classid
    )
  )

frq(data$d02_classid)
```

### d03_classid_d y d03_classid_four

`d03`: 1 = Clase empresarial, 2 = Emprendedores, 3 = Clase media, 4 = Clase trabajadora, 5 = Clase obrera, 6 = El pueblo, 7 = Otra.

-   `d03_classid_d`: 1 = working class (4 + 5 + 6); 0 = resto (incl. NS/NR).
-   `d03_classid_four`: 1 = Working class (4), 2 = Blue-collar (5), 3 = The people (6), 4 = Other (resto incl. NS/NR).

```{r}
frq(data$d03)

data <- data %>%
  mutate(
    d03_classid_four = factor(
      case_when(
        d03 == 4 ~ 1,
        d03 == 5 ~ 2,
        d03 == 6 ~ 3,
        .default = 4
      ),
      levels = 1:4,
      labels = c("Working class", "Blue-collar working class", "The people", "Other")
    ),
    d03_classid_d = case_when(
      d03 %in% c(4, 5, 6) ~ 1,
      .default = 0
    )
  ) %>%
  set_variable_labels(
    d03_classid_four = "Class identification, work-referent (4 categories)",
    d03_classid_d    = "Working-class identification, work-referent (dummy)"
  ) %>%
  set_value_labels(d03_classid_d = c("Working class" = 1, "Other" = 0))

frq(data$d03_classid_four)
frq(data$d03_classid_d)
```

## Cap. 4 — Striking Power: Unions and Workplace Mobilization

### Escalas 1–5 (b01, b04, b05, b06, b07, b08, b09, b32)

```{r}
frq(data$b01_01)
frq(data$b01_02)
frq(data$b01_03)
frq(data$b01_04)
frq(data$b04_01)
frq(data$b05_01)
frq(data$b06_01)
frq(data$b07_01)
frq(data$b08)
frq(data$b09_01)
frq(data$b09_02)
frq(data$b32_01)

escala_1a5_cap4 <- c(
  "b01_01", "b01_02", "b01_03", "b01_04",
  "b04_01", "b04_02", "b04_03",
  "b05_01", "b05_02", "b05_03",
  "b06_01", "b06_02", "b06_03", "b06_04", "b06_05",
  "b07_01", "b07_02", "b07_03", "b07_04",
  "b08",
  "b09_01", "b09_02", "b09_03", "b09_04",
  "b32_01", "b32_02"
)

data <- data %>%
  mutate(across(all_of(escala_1a5_cap4), rec_escala, .names = "{.col}_num")) %>%
  rename(
    b01_01_wages       = b01_01_num,
    b01_02_profits     = b01_02_num,
    b01_03_loses       = b01_03_num,
    b01_04_advantage   = b01_04_num,
    b04_01_payment     = b04_01_num,
    b04_02_workload    = b04_02_num,
    b04_03_rewards     = b04_03_num,
    b05_01_tired       = b05_01_num,
    b05_02_deadlines   = b05_02_num,
    b05_03_hours       = b05_03_num,
    b06_01_methods     = b06_01_num,
    b06_02_policies    = b06_02_num,
    b06_03_schedule    = b06_03_num,
    b06_04_rest        = b06_04_num,
    b06_05_timeoff     = b06_05_num,
    b07_01_secure      = b07_01_num,
    b07_02_unempl      = b07_02_num,
    b07_03_housework   = b07_03_num,
    b07_04_familytime  = b07_04_num,
    b08_familydemand   = b08_num,
    b09_01_managers    = b09_01_num,
    b09_02_supervisors = b09_02_num,
    b09_03_team        = b09_03_num,
    b09_04_trust       = b09_04_num,
    b32_01_strk_wage   = b32_01_num,
    b32_02_strk_equal  = b32_02_num
  )

data <- data %>%
  set_variable_labels(
    # b01 — Agreement: perceived class exploitation at the firm (1-5)
    b01_01_wages       = "Agreement: Owners'/managers' pay is too high relative to workers' (1-5)",
    b01_02_profits     = "Agreement: Only management/owners benefit from company profits (1-5)",
    b01_03_loses       = "Agreement: Only workers lose economically when the company does badly (1-5)",
    b01_04_advantage   = "Agreement: Management/owners take advantage of employees' work (1-5)",

    # b04 — Agreement: perceived fairness of own job (1-5)
    b04_01_payment     = "Agreement: The pay I receive is fair (1-5)",
    b04_02_workload    = "Agreement: My workload is fair (1-5)",
    b04_03_rewards     = "Agreement: Rewards reflect the effort I make at work (1-5)",

    # b05 — Frequency: work intensity/effort (1-5)
    b05_01_tired       = "Frequency: Arrives home exhausted after the workday (1-5)",
    b05_02_deadlines   = "Frequency: Has to meet tight deadlines (1-5)",
    b05_03_hours       = "Frequency: Works more than 8 hours a day to finish tasks (1-5)",

    # b06 — Influence over own working conditions (1-5)
    b06_01_methods     = "Influence: Methods/way of carrying out tasks (1-5)",
    b06_02_policies    = "Influence: Company policies on working conditions (1-5)",
    b06_03_schedule    = "Influence: Start and end time of the workday (1-5)",
    b06_04_rest        = "Influence: Time at which a break can be taken (1-5)",
    b06_05_timeoff     = "Influence: Taking a few hours off for personal/family matters (1-5)",

    # b07 — Agreement: job security and work-life balance (1-5)
    b07_01_secure      = "Agreement: My job is secure and stable (1-5)",
    b07_02_unempl      = "Agreement: I could lose my job in the next 6 months (1-5)",
    b07_03_housework   = "Agreement: After work I can rest without major household tasks (1-5)",
    b07_04_familytime  = "Agreement: Work takes away time I'd like with partner/family/friends (1-5)",

    # b08 — Frequency: family-work interference (1-5)
    b08_familydemand   = "Frequency: Family-life demands interfere with work (1-5)",

    # b09 — Agreement: labor relations climate at the firm (1-5)
    b09_01_managers    = "Agreement: The management-workers relationship is conflictual (1-5)",
    b09_02_supervisors = "Agreement: The workers-direct supervisors relationship is conflictual (1-5)",
    b09_03_team        = "Agreement: Management and workers are one team; if one wins, all win (1-5)",
    b09_04_trust       = "Agreement: Workers distrust promises made by management (1-5)",

    # b32 — Willingness to strike (1-5)
    b32_01_strk_wage   = "Willingness: Strike for better wages and working conditions (1-5)",
    b32_02_strk_equal  = "Willingness: Strike to demand more equality in the country (1-5)"
  )

frq(data$b01_01)
frq(data$b01_01_wages)
frq(data$b04_01_payment)
frq(data$b05_01_tired)
```

### b18 — satisfacción (escala 1–10)

NS/NR → NA, y "No aplica" (código 11 en `b18_04`/`b18_05`) → NA.

```{r}
frq(data$b18_01)
frq(data$b18_02)
frq(data$b18_03)
frq(data$b18_04)
frq(data$b18_05)

b18_items <- c("b18_01", "b18_02", "b18_03", "b18_04", "b18_05")

data <- data %>%
  mutate(across(all_of(b18_items), 
    ~ rec_escala(.x, missing = c(11, -888, -999)), .names = "{.col}_num"
  )) %>%
  rename(
    b18_01_job       = b18_01_num,
    b18_02_freetime  = b18_02_num,
    b18_03_balance   = b18_03_num,
    b18_04_kids      = b18_04_num,
    b18_05_housework = b18_05_num
  )

data <- data %>%
  set_variable_labels(
    # b01 — Agreement: perceived class exploitation at the firm (1-5)
    b18_01_job       = "Level of satisfaction with: Your job (1-10)",
    b18_02_freetime  = "Level of satisfaction with: Amount of free time (1-10)",
    b18_03_balance   = "Level of satisfaction with: Ability to balance work and family life (1-10)",
    b18_04_kids      = "Level of satisfaction with: Time spent with children (1-10)",
    b18_05_housework = "Level of satisfaction with: How household tasks are divided (1-10)")

frq(data$b18_01_job)
frq(data$b18_02_freetime)
frq(data$b18_03_balance)
frq(data$b18_04_kids)
frq(data$b18_05_housework)
```

### b13_conflict

Dummy: 1 = sí, 0 = no (incl. NS/NR). `b13`: 1 = Sí, 2 = No.

```{r}
frq(data$b13)

data <- data %>%
  mutate(
    b13_conflict = case_when(
      b13 == 1 ~ 1,
      .default = 0
    )
  ) %>%
  set_variable_labels(b13_conflict = "Conflict occurred (dummy)") %>%
  set_value_labels(b13_conflict = c("Yes" = 1, "No" = 0))

frq(data$b13_conflict)
```

### b14_causes

Multirespuesta dicotomizada (`b14_cat1`–`b14_cat10`). Categórica:

-   1 = Wage-related: opción 1 (causas salariales).
-   2 = Employer-management hostility: opciones 2 (trato de superiores) + 7 (no respetó acuerdos) + 8 (incumplimiento normativa).
-   3 = Collective bargaining problems: opción 3.
-   4 = Work organization, conditions & others: resto.

Prioridad: wage \> hostility \> bargaining \> otros.

```{r}
frq(data$b14_cat1)
frq(data$b14_cat2)

data <- data %>%
  mutate(
    .wage      = (b14_cat1 %in% 1),
    .hostility = (b14_cat2 %in% 1) | (b14_cat7 %in% 1) | (b14_cat8 %in% 1),
    .bargain   = (b14_cat3 %in% 1),
    b14_causes = factor(
      case_when(
        b13_conflict == 0 ~ NA,
        .wage      ~ 1,
        .hostility ~ 2,
        .bargain   ~ 3,
        .default = 4
      ),
      levels = 1:4,
      labels = c(
        "Wage-related",
        "Employer-management hostility",
        "Collective bargaining problems",
        "Work organization, conditions & others"
      )
    )
  ) %>%
  select(-starts_with(".")) %>%
  set_variable_labels(b14_causes = "Causes of conflict")

frq(data$b14_causes)
```

> Nota: al ser multirespuesta, el `case_when` impone prioridad wage \> hostility \> bargaining \> otros cuando se marcaron opciones de varios grupos.

### b15_measures

Multirespuesta dicotomizada (`b15_cat1`–`b15_cat7`). Categórica:

-   1 = Strike: opciones 1 (huelga), 3 (reunión/asamblea), 4 (bloqueo), 5 (marcha/concentración), 6 (paralización).
-   2 = Legal mobilization: opción 2 (demanda a Inspección/Tribunales).
-   3 = Other: opción 7 y resto.

```{r}
frq(data$b15_cat1)

data <- data %>%
  mutate(
    .strike = (b15_cat1 %in% 1) | (b15_cat3 %in% 1) | (b15_cat4 %in% 1) |
              (b15_cat5 %in% 1) | (b15_cat6 %in% 1),
    .legal  = (b15_cat2 %in% 1),
    b15_measures = factor(
      case_when(
        b13_conflict == 0 ~ NA,
        .strike   ~ 1,
        .legal    ~ 2,
        .default = 3
      ),
      levels = 1:3,
      labels = c("Strike", "Legal mobilization", "Other")
    )
  ) %>%
  select(-starts_with(".")) %>%
  set_variable_labels(b15_measures = "Measures taken in conflict")

frq(data$b15_measures)
```

> Nota: prioridad strike \> legal \> other. Quien marcó solo "demanda" (`b15_cat2`) cae en 2; quien marcó huelga y demanda cae en 1.

### b16_union_organizer

Multirespuesta (`b16_cat1`–`b16_cat3`). Dummy: 1 = sindicato (`cat1`); 0 = resto (con conflicto pero otro organizador, incluidos quienes no marcaron ninguna opción). NA = no hubo conflicto (`b13_conflict == 0`). Chile: 1 = Sindicato, 2 = grupos no sindicales, 3 = otros grupos.

```{r}
frq(data$b16_cat1)

data <- data %>%
  mutate(
    b16_union_organizer = case_when(
      b13_conflict == 0 ~ NA,
      b16_cat1 %in% 1   ~ 1,
      .default = 0
    )
  ) %>%
  select(-starts_with(".")) %>%
  set_variable_labels(b16_union_organizer = "Conflict organized by union (dummy)") %>%
  set_value_labels(b16_union_organizer = c("Union" = 1, "Other" = 0))

frq(data$b16_union_organizer)
```

### c04_03 — participación en huelga

`c04_03`: 1 = Nunca, 2 = Una vez, 3 = Dos, 4 = Tres, 5 = Más de tres.

-   `c04_03_strk_d`: 1 = una vez o más (2–5); 0 = nunca (1) + NS/NR.
-   `c04_03_strk_five`: escala 1–5 numérica, NS/NR → NA.

```{r}
frq(data$c04_03)

data <- data %>%
  mutate(
    c04_03_strk_five = rec_escala(c04_03),
    c04_03_strk_d = case_when(
      c04_03 %in% 2:5 ~ 1,
      .default = 0
    )
  ) %>%
  set_variable_labels(
    c04_03_strk_five = "Strike participation frequency (1-5)",
    c04_03_strk_d    = "Strike participation (dummy)"
  ) %>%
  set_value_labels(c04_03_strk_d = c("Yes" = 1, "No" = 0))

frq(data$c04_03_strk_d)
frq(data$c04_03_strk_five)
```

## Cap. 5 — Beyond the Workplace: Unions and Workers' Political Mobilization

### c04 — participación política (dummy + escala)

`c04_01` (firmar petición), `c04_02` (manifestaciones), `c04_04` (redes sociales). Escala 1 = Nunca … 5 = Más de tres veces.

-   dummy `_d`: 1 = una vez o más (2–5); 0 = nunca (1) + NS/NR.
-   escala `_five`: 1–5 numérica, NS/NR → NA.

```{r}
c04_items <- c("c04_01", "c04_02", "c04_04")

data <- data %>%
  mutate(
    across(all_of(c04_items), rec_escala, .names = "{.col}_five"),
    across(all_of(c04_items),
           ~ case_when(as.numeric(.x) %in% 2:5 ~ 1, .default = 0),
           .names = "{.col}_d")
  ) %>%
  rename(
    c04_01_petition_five = c04_01_five,
    c04_02_march_five    = c04_02_five,
    c04_04_socnet_five   = c04_04_five,
    c04_01_petition_d    = c04_01_d,
    c04_02_march_d       = c04_02_d,
    c04_04_socnet_d      = c04_04_d
  ) %>%
  set_value_labels(
    c04_01_petition_d = c("Yes" = 1, "No" = 0),
    c04_02_march_d    = c("Yes" = 1, "No" = 0),
    c04_04_socnet_d   = c("Yes" = 1, "No" = 0)
  )

frq(data$c04_01_petition_d)
frq(data$c04_01_petition_five)
```

### c11 — participación en organizaciones (dummy + escala 1–3)

`c11_01` (vecinal), `c11_02` (partido), `c11_03` (deportiva), `c11_04` (iglesia). Escala: 1 = Activo, 2 = Inactivo, 3 = No es miembro.

-   dummy `_d`: 1 = solo activos (código 1); 0 = resto (incl. NS/NR).
-   escala `_three`: 1–3 numérica, NS/NR → NA.

```{r}
frq(data$c11_01)

c11_items <- c("c11_01", "c11_02", "c11_03", "c11_04")

data <- data %>%
  mutate(
    across(all_of(c11_items), rec_escala, .names = "{.col}_three"),
    across(all_of(c11_items),
           ~ case_when(as.numeric(zap_labels(.x)) == 1 ~ 1, .default = 0),
           .names = "{.col}_d")
  ) %>%
  rename(
    c11_01_neigb_three  = c11_01_three,
    c11_02_party_three  = c11_02_three,
    c11_03_sport_three  = c11_03_three,
    c11_04_church_three = c11_04_three,
    c11_01_neigb_d  = c11_01_d,
    c11_02_party_d  = c11_02_d,
    c11_03_sport_d  = c11_03_d,
    c11_04_church_d = c11_04_d
  ) %>%
  set_value_labels(
    c11_01_neigb_d  = c("Active" = 1, "Other" = 0),
    c11_02_party_d  = c("Active" = 1, "Other" = 0),
    c11_03_sport_d  = c("Active" = 1, "Other" = 0),
    c11_04_church_d = c("Active" = 1, "Other" = 0)
  )

frq(data$c11_01_neigb_d)
frq(data$c11_01_neigb_three)
```

> Nota: la escala 1–3 conserva el orden original (1 = activo, 2 = inactivo, 3 = no miembro). Si se quiere mayor número = mayor participación, invertirla.

### c08 — identificación política (dummy + factor 4 cat.)

`c08`: 0–10 (0 izquierda, 10 derecha), 11 = Independiente, 12 = Ninguno.

-   `c08_leftid_d`: 1 = valores 0–3; 0 = resto (incl. 11, 12, NS/NR).
-   `c08_poltid_four`: 1 = Left (0–3), 2 = Center (4–6), 3 = Right (7–10), 4 = Not identified (11 + 12 + NS/NR).

```{r}
frq(data$c08)

data <- data %>%
  mutate(
    .c08 = as.numeric(c08),
    c08_leftid_d = case_when(
      .c08 %in% 0:3 ~ 1,
      .default = 0
    ),
    c08_poltid_four = factor(
      case_when(
        .c08 %in% 0:3  ~ 1,
        .c08 %in% 4:6  ~ 2,
        .c08 %in% 7:10 ~ 3,
        .default = 4
      ),
      levels = 1:4,
      labels = c("Left", "Center", "Right", "Not identified")
    )
  ) %>%
  select(-.c08) %>%
  set_variable_labels(
    c08_leftid_d    = "Left identification (dummy)",
    c08_poltid_four = "Political identification (4 categories)"
  ) %>%
  set_value_labels(c08_leftid_d = c("Left" = 1, "Other" = 0))

frq(data$c08_leftid_d)
frq(data$c08_poltid_four)
```

### c09_leftparty_id

Dummy de identificación con partido de izquierda (criterio paper ILR Review): 1 = PC (1), PH (2), FA (3), PS (13) + "otros" (17) que digan izquierda; 0 = resto.

```{r}
frq(data$c09)

# PC=1, PH=2, FA=3, PS=13. ("Otro"=17 a revisar en c09_esp.)
left_parties <- c(1, 2, 3, 13)

data <- data %>%
  mutate(
    c09_leftparty_id = case_when(
      c09 %in% left_parties ~ 1,
      .default = 0
    )
  ) %>%
  set_variable_labels(c09_leftparty_id = "Left-party identification (dummy)") %>%
  set_value_labels(c09_leftparty_id = c("Left" = 1, "Other" = 0))

frq(data$c09_leftparty_id)
```

### c10 — escala 1–5

`c10_01`, `c10_02`: escala 1–5 numérica, NS/NR → NA.

```{r}
data <- data %>%
  mutate(
    c10_01_five = rec_escala(c10_01),
    c10_02_five = rec_escala(c10_02)
  )

frq(data$c10_01_five)
```

### c12 — escala 1–5

`c12_01`, `c12_02`: escala 1–5 numérica, NS/NR → NA.

```{r}
data <- data %>%
  mutate(
    c12_01 = rec_escala(c12_01),
    c12_02 = rec_escala(c12_02)
  )

frq(data$c12_01)
```

## Guardar datos

```{r}
saveRDS(data, file = "output/data/datos-recodificados-cl.rds")
```