# Recodificaciones Conclat

Capítulo con las recodificaciones solicitadas en el documento *Recodificaciones - 13 mayo 2026*. 

**Notas de uso**

-   Código escrito como **versión genérica** para ambas bases. Donde la codificación difiere entre países (`a07`, `b14`, `d01`, `d03`, `c09`, y la condición *multi* de `b24`), hay bloques separados Chile / Argentina; comentar/descomentar según la base que se procese. Al inicio se define `pais` para activar la rama correspondiente.
-   NS/NR = `-888` y `-999`. Algunas variables tienen además `-777` ("No aplica", p. ej. `d02_01`) o un código de "No aplica" dentro de la escala (p. ej. `b18_04`/`b18_05` = 11).
-   Las variables **multirespuesta** (`b14`, `b15`, `b16`, `b23`, `b27`, `b28`, y `b24` en Argentina) se almacenan como **dígitos concatenados** en una sola columna. Se procesan con `as.character(zap_labels())` + `str_detect()`, no con comparación numérica directa. **Verificar el formato real** de cada una con `frq()` antes de confiar en el resultado (si vinieran como columnas separadas `b14_1`, `b14_2`…, habría que adaptar).
-   Antes de cada recodificación se incluye `frq()` de diagnóstico.

## Preparación

```{r librerias, echo=FALSE, warning=FALSE, message=FALSE}
library(pacman)
p_load(haven, 
       labelled, 
       sjlabelled, 
       sjmisc, 
       stringr, 
       forcats, 
       tidyverse)
```

### País a procesar

```{r}
# Definir la base que se está procesando: "cl" o "ar".
pais <- "cl"   # <- cambiar a "ar" para Argentina
```

### Cargar datos

```{r datos, message=FALSE, warning=FALSE}
data <- readRDS("input/data/data-conclat-chile-ES.rds")   # Chile
# data <- readRDS("input/data/data-conclat-argentina-ES.rds")   # Argentina
```

### Helpers

```{r helpers}
# Escala numérica: conserva el rango original y manda NS/NR (y otros missing) a NA.
rec_escala <- function(x, missing = c(-888, -999)) {
  x_num <- as.numeric(haven::zap_labels(x))
  dplyr::if_else(x_num %in% missing, NA_real_, x_num)
}

# Helper para multirespuesta dicotomizada (columnas _cat con 1 = sí, 0 = no).
# 'prefijo' = nombre base (ej. "b14"); 'n' = número de columnas _cat.
# Devuelve un vector lógico: TRUE si el caso seleccionó AL MENOS una opción
# (sirve para distinguir "respondió la pregunta" de NA por skip-pattern).
respondio_multi <- function(df, prefijo, n) {
  cols <- paste0(prefijo, "_cat", 1:n)
  rowSums(df[cols] == 1, na.rm = TRUE) > 0
}
```

> Nota: con dummies 0/1, una opción seleccionada se detecta con `b14_cat1 == 1`. La categoría residual ("otras causas/medidas") se asigna a quienes respondieron la pregunta (`respondio_multi(...)`) pero no marcaron ninguna de las opciones de los grupos principales. Confirmar que el sufijo sea `_cat` y ajustar `n` por variable.

## Variables transversales

### a07_empl_sit

Factor ordenado: 1. Salaried, 2. Self-employed, 3. Owners. **La codificación de `a07` difiere entre países.**

-   Chile (9 cat.): 1 = Patrón/empleador, 2 = Cuenta propia, 3–9 = asalariados/otros.
-   Argentina (7 cat.): 1 = Patrón/empleador, 2 = Cuenta propia, 3–7 = asalariados/otros.

```{r}
frq(data$a07)

# El código 9 (CL) y 7 (AR) = "Familiar no remunerado". Se incluye en Salaried
# por defecto; si se prefiere excluir como NA, ajustar el rango.
sal_codes <- if (pais == "cl") 3:9 else 3:7

data <- data %>%
  mutate(
    a07_empl_sit = factor(
      case_when(
        as.numeric(a07) %in% sal_codes ~ 1,   # Salaried
        as.numeric(a07) == 2           ~ 2,   # Self-employed
        as.numeric(a07) == 1           ~ 3,   # Owners
        .default = NA_real_
      ),
      levels = 1:3,
      labels = c("Salaried", "Self-employed", "Owners"),
      ordered = TRUE
    )
  ) %>%
  set_variable_labels(a07_empl_sit = "Employment situation (ordered)")

frq(data$a07_empl_sit)
```

### unionized

1 = sí (afiliado a sindicato como asalariado **o** como independiente); 0 = todo el resto (incl. empresarios y NS/NR).

-   `b21` (afiliación sindical asalariados): 1 = miembro activo, 2 = miembro inactivo, 3 = No.
-   `b25` (afiliación independientes): 1 = sindicato/agrupamiento de independientes; 2 = colegio profesional; 3 = asociación gremial; 4 = No.

```{r}
frq(data$b21)
frq(data$b25)

# Afiliado sindical = b21 in {1,2} (activo o inactivo).
# Afiliado independiente a sindicato/agrupamiento = b25 == 1.
data <- data %>%
  mutate(
    unionized = case_when(
      b21 %in% c(1, 2) ~ 1,
      b25 == 1         ~ 1,
      .default = 0
    )
  ) %>%
  set_variable_labels(unionized = "Union member (Salaried or Self-employed; 1 = yes)") %>%
  set_value_labels(unionized = c("Yes" = 1, "No" = 0))

frq(data$unionized)
```

> Nota: Para "afiliados a sindicatos asalariados e independientes", se incluye `b21 %in% c(1,2)` (activo + inactivo), y en `b25`, incluyo solo código 1 (sindicato/agrupamiento de independientes), no colegio profesional ni asociación gremial.

### b19_unionized_firm

1 = sí, 0 = no (incluye NS/NR). `b19`: 1 = Sí, 2 = No, -888/-999.

```{r}
frq(data$b19)

data <- data %>%
  mutate(
    b19_unionized_firm = case_when(
      b19 == 1 ~ 1,
      .default = 0
    )
  ) %>%
  set_variable_labels(b19_unionized_firm = "Union present in firm (1 = yes)") %>%
  set_value_labels(b19_unionized_firm = c("Yes" = 1, "No" = 0))

frq(data$b19_unionized_firm)
```

## Cap. 2 — Class, informality, and support for unions

### b23_why_member

Motivos de afiliación (asalariados `b23` + independientes `b27`, multirespuesta). Agrupación temática de las opciones:

-   **Económica**: b23 = 1 / b27 = 1 ("más beneficios económicos").
-   **Colectivista**: b23 = 2 / b27 = 2 ("hay que estar unidos para defender derechos").
-   Resto de opciones (recomendaciones de colegas, RRHH, terceros, jefe) → no entran en económica ni colectivista.

Resultado: 1 = Pure economic, 2 = Pure collectivist, 3 = Economic and collectivist, 4 = Other.

```{r}
frq(data$b23_cat1)
frq(data$b27_cat1)

# Económica = cat1 en cualquiera de las dos fuentes (b23 o b27).
# Colectivista = cat2 en cualquiera de las dos fuentes.
# b23 tiene cat1–cat6; b27 tiene cat1–cat4.
data <- data %>%
  mutate(
    .econ = (b23_cat1 %in% 1) | (b27_cat1 %in% 1),
    .coll = (b23_cat2 %in% 1) | (b27_cat2 %in% 1),
    .resp_valida = respondio_multi(., "b23", 6) | respondio_multi(., "b27", 4),
    b23_why_member = factor(
      case_when(
        .econ & !.coll ~ 1,
        !.econ & .coll ~ 2,
        .econ & .coll  ~ 3,
        .resp_valida   ~ 4,
        .default = NA_real_
      ),
      levels = 1:4,
      labels = c(
        "Pure economic motivation",
        "Pure collectivist motivation",
        "Economic and collectivist motivations",
        "Other"
      )
    )
  ) %>%
  select(-starts_with(".")) %>%
  set_variable_labels(b23_why_member = "Reason for union membership")

frq(data$b23_why_member)
```

### b24_why_not_member

Motivos de no afiliación. **Diferencia de formato**: en Chile `b24` es respuesta única; en Argentina es multirespuesta. Agrupación:

-   1 = Not useful: opciones 1 ("no es útil") + 5 ("prefiero negociar individualmente").
-   2 = Work-related constraints: opciones 2 ("situación contractual") + 3 ("temo reacción de la empresa").
-   3 = Don't trust union leaders: opciones 4 (alineados con empresa) + 6 (politizados) + 7 (corruptos).
-   4 = Mixed reasons: combinación de ≥2 grupos (o, según indicación, el resto).

```{r}
frq(data$b24_cat1)

# b24 multirespuesta dicotomizada (cat1–cat8) en ambos países.
# %in% 1 (no == 1) para que los NA por skip-pattern cuenten como FALSE
# y no contaminen la suma .ngrupos.
data <- data %>%
  mutate(
    .useful   = (b24_cat1 %in% 1) | (b24_cat5 %in% 1),
    .work     = (b24_cat2 %in% 1) | (b24_cat3 %in% 1),
    .distrust = (b24_cat4 %in% 1) | (b24_cat6 %in% 1) | (b24_cat7 %in% 1),
    .ngrupos  = .useful + .work + .distrust,
    .resp_b24 = respondio_multi(., "b24", 8),
    b24_why_not_member = factor(
      case_when(
        .ngrupos == 1 & .useful   ~ 1,
        .ngrupos == 1 & .work     ~ 2,
        .ngrupos == 1 & .distrust ~ 3,
        .ngrupos >= 2             ~ 4,   # Mixed
        .default = NA_real_           # no contestó la pregunta o solo marcó cat8 (Otra)
      ),
      levels = 1:4,
      labels = c(
        "Not useful",
        "Work-related constraints",
        "Don't trust union leaders",
        "Mixed reasons"
      )
    )
  ) %>%
  select(-starts_with(".")) %>%
  set_variable_labels(b24_why_not_member = "Reason for not being a union member")

frq(data$b24_why_not_member)
```

> Nota: la opción 8 ("Otra", `b24_cat8`) no entra en ningún grupo; quien marcó solo esa queda `NA`. Si "Otra" debe ir a "Mixed/Other", añadir `(b24_cat8 == 1) ~ 4` al final del `case_when`. En el codebook chileno b24 figura como respuesta única, pero el tratamiento por dummies es válido igual si la base trae columnas `_cat`.

### b28_why_not_union

Por qué no hay sindicatos en la empresa (solo asalariados, multirespuesta). Agrupación:

-   1 = Lack of interest: opciones 2 ("no hay interés") + 4 ("no han sabido organizarse") + 6 ("prefieren negociar por su cuenta").
-   2 = Employer opposition: opciones 3 ("temor a represalias") + 5 ("la empresa pone dificultades").
-   3 = Mixed reasons: combinación.

(Opción 1 = "la empresa es muy pequeña" y 7 = "otra" no entran en los dos grupos principales.)

```{r}
frq(data$b28)

data <- data %>%
  mutate(
    .interest = tiene_opcion(b28, 2) | tiene_opcion(b28, 4) | tiene_opcion(b28, 6),
    .employer = tiene_opcion(b28, 3) | tiene_opcion(b28, 5),
    b28_why_not_union = factor(
      case_when(
        .interest & !.employer ~ 1,
        !.interest & .employer ~ 2,
        .interest & .employer  ~ 3,   # Mixed
        .default = NA_real_
      ),
      levels = 1:3,
      labels = c("Lack of interest", "Employer opposition", "Mixed reasons")
    )
  ) %>%
  select(-starts_with(".")) %>%
  set_variable_labels(b28_why_not_union = "Reason for no union in firm")

frq(data$b28_why_not_union)
```

> Nota: casos cuya única respuesta sea 1 ("empresa muy pequeña") o 7 ("otra") quedan `NA`. Decidir si deben ir a una categoría "Other" o a "Mixed".

### c01 — escala 0 a 10

`c01_01`–`c01_05`: conservar escala 0–10, NS/NR → NA. (`c01_06` no se solicita.)

```{r}
data <- data %>%
  mutate(
    c01_01_work_conditions  = rec_escala(c01_01),
    c01_02_reduce_ineq      = rec_escala(c01_02),
    c01_03_protect_women    = rec_escala(c01_03),
    c01_04_protect_informal = rec_escala(c01_04),
    c01_05_conciliation     = rec_escala(c01_05)
  ) %>%
  set_variable_labels(
    c01_01_work_conditions  = "Unions: better wages & conditions (0-10)",
    c01_02_reduce_ineq      = "Unions: reduce inequality (0-10)",
    c01_03_protect_women    = "Unions: protect working women (0-10)",
    c01_04_protect_informal = "Unions: protect informal workers (0-10)",
    c01_05_conciliation     = "Unions: work-life conciliation (0-10)"
  )

frq(data$c01_01_work_conditions)
```

### c02_militant_unions

Escala 0–10, NS/NR → NA.

```{r}
frq(data$c02)

data <- data %>%
  mutate(c02_militant_unions = rec_escala(c02)) %>%
  set_variable_labels(c02_militant_unions = "Preference for union role (0-10)")

frq(data$c02_militant_unions)
```

### b29_would_join_three y b29_would_join_d

`b29`: 1 = Def. no, 2 = Prob. no, 3 = Tal vez, 4 = Prob. sí, 5 = Def. sí, -888/-999.

-   `b29_would_join_three`: reescalar a 1–3 (factor ordenado): {1,2}→1 (no), {3}→2 (tal vez), {4,5}→3 (sí).
-   `b29_would_join_d`: 1 = tal vez/prob./def. sí (códigos 3,4,5); 0 = resto (incl. NS/NR).

```{r}
frq(data$b29)

data <- data %>%
  mutate(
    b29_would_join_three = factor(
      case_when(
        b29 %in% c(1, 2) ~ 1,
        b29 == 3         ~ 2,
        b29 %in% c(4, 5) ~ 3,
        .default = NA_real_
      ),
      levels = 1:3,
      labels = c("No", "Maybe", "Yes"),
      ordered = TRUE
    ),
    b29_would_join_d = case_when(
      b29 %in% c(3, 4, 5) ~ 1,
      .default = 0
    )
  ) %>%
  set_variable_labels(
    b29_would_join_three = "Would join a union (1-3, ordered)",
    b29_would_join_d     = "Would join a union (dummy)"
  ) %>%
  set_value_labels(b29_would_join_d = c("Yes" = 1, "No" = 0))

frq(data$b29_would_join_three)
frq(data$b29_would_join_d)
```

> Nota: el documento pide "escala de 1 a 3" sin especificar el agrupamiento. Asumo no/tal vez/sí. Si se busca otra partición (p. ej. mantener 3 categorías originales colapsando solo extremos), ajustar.

### c15 — confianza en instituciones

Seis ítems: `c15_01` partidos, `c15_02` sindicatos, `c15_03` grandes empresas, `c15_04` centrales sindicales, `c15_05` gremios empresariales, `c15_06` poder judicial. Escala 1–5 (1 = Nada … 5 = Mucha).

-   Versión numérica: escala 1–5, NS/NR → NA.
-   Versión dummy: 1 = "Algo" + "Bastante" (**códigos 3 y 4**); 0 = resto (incl. NS/NR).

```{r}
c15_items <- c("c15_01", "c15_02", "c15_03", "c15_04", "c15_05", "c15_06")

# Numérica
data <- data %>%
  mutate(across(all_of(c15_items), rec_escala, .names = "{.col}_num"))

# Dummy: 3 = Algo, 4 = Bastante
data <- data %>%
  mutate(across(
    all_of(c15_items),
    ~ if_else(zap_labels(.x) %in% c(3, 4), 1, 0),
    .names = "{.col}_d"
  ))

data <- data %>%
  rename(
    c15_01_trust_parties        = c15_01_num,
    c15_02_trust_unions         = c15_02_num,
    c15_03_trust_companies      = c15_03_num,
    c15_04_trust_laborconfed    = c15_04_num,
    c15_05_trust_employerassoc  = c15_05_num,
    c15_06_trust_judiciary      = c15_06_num,
    c15_01_trust_parties_d       = c15_01_d,
    c15_02_trust_unions_d        = c15_02_d,
    c15_03_trust_companies_d     = c15_03_d,
    c15_04_trust_laborconfed_d   = c15_04_d,
    c15_05_trust_employerassoc_d = c15_05_d,
    c15_06_trust_judiciary_d     = c15_06_d
  ) %>%
  set_variable_labels(
    c15_01_trust_parties       = "Trust in political parties (1-5)",
    c15_02_trust_unions        = "Trust in unions (1-5)",
    c15_03_trust_companies     = "Trust in big companies (1-5)",
    c15_04_trust_laborconfed   = "Trust in labor confederations (1-5)",
    c15_05_trust_employerassoc = "Trust in employer associations (1-5)",
    c15_06_trust_judiciary     = "Trust in judiciary (1-5)"
  )

frq(data$c15_01_trust_parties)
frq(data$c15_01_trust_parties_d)
```

> Nota: el documento listaba `c15_04` repetido; corresponde a los sufijos reales `c15_04` (centrales sindicales), `c15_05` (gremios empresariales) y `c15_06` (poder judicial). Los ítems `c15_07`/`c15_08` (AFP, Isapres) existen en Chile pero no se solicitan.

## Cap. 3 — Labor Unions, Class Consciousness, and Political Identities

### Escalas 1–5 (c05, c06, c07, c14)

Conservar escala 1–5 (numérica), NS/NR → NA.

```{r}
escala_1a5_cap3 <- c(
  "c05_01", "c05_02", "c05_03", "c05_04", "c05_05",
  "c06_04", "c06_05",
  "c07_01", "c07_03", "c07_04", "c07_05", "c07_06",
  "c14_01", "c14_02", "c14_03", "c14_04"
)

data <- data %>%
  mutate(across(all_of(escala_1a5_cap3), rec_escala)) %>%
  rename(
    c05_01_power           = c05_01,
    c05_02_inequality      = c05_02,
    c05_03_living_standard = c05_03,
    c05_04_better_off      = c05_04,
    c05_05_precariousness  = c05_05,
    c06_04_low_wages       = c06_04,
    c06_05_informality     = c06_05,
    c07_01_taxes           = c07_01,
    c07_03_prounion_laws   = c07_03,
    c07_04_redistribution  = c07_04,
    c07_05_gender_eq       = c07_05,
    c07_06_education        = c07_06,
    c14_01_opportunities   = c14_01,
    c14_02_injustices      = c14_02,
    c14_03_rich            = c14_03,
    c14_04_workers         = c14_04
  )

frq(data$c05_01_power)
```

> Nota: verificar que estos ítems estén realmente en escala 1–5 en la base y no en otra (p. ej. acuerdo/desacuerdo de 1–5). `rec_escala` solo limpia missing, no reescala.

### d01_classid

1 = working class (clase baja + clase trabajadora); 0 = resto (incl. NS/NR). **`d01` difiere entre países en la categoría 2:**

-   Chile: 1 = Clase baja, 2 = Clase trabajadora, 3 = media baja, 4 = media, 5 = media alta, 6 = alta.
-   Argentina: 1 = Clase baja, 2 = **Clase obrera**, 3 = media baja, 4 = media, 5 = media alta, 6 = alta.

En ambos casos, working class = códigos {1, 2}.

```{r}
frq(data$d01)

data <- data %>%
  mutate(
    d01_classid = case_when(
      d01 %in% c(1, 2) ~ 1,
      .default = 0
    )
  ) %>%
  set_variable_labels(d01_classid = "Working-class identification (dummy)") %>%
  set_value_labels(d01_classid = c("Working class" = 1, "Other" = 0))

frq(data$d01_classid)
```

### d02_classid

Escala 0–5: 0 = no working-class id (los 0 de `d01_classid`); 1–5 = intensidad de acuerdo con identificarse (de `d02_01`, escala 1–5) para quienes sí se identifican.

`d02_01`: 1–5 (acuerdo), **-777 = No aplica**, -888/-999.

```{r}
frq(data$d02_01)

data <- data %>%
  mutate(
    .d02 = if_else(zap_labels(d02_01) %in% c(-777, -888, -999),
                   NA_real_, as.numeric(zap_labels(d02_01))),
    d02_classid = case_when(
      d01_classid == 0 ~ 0,
      d01_classid == 1 ~ .d02,
      .default = NA_real_
    )
  ) %>%
  select(-.d02) %>%
  set_variable_labels(d02_classid = "Working-class identification intensity (0-5)")

frq(data$d02_classid)
```

> Nota: por diseño, quienes no se identifican como clase baja/trabajadora tienen `-777` ("No aplica") en `d02_01`; al asignarles 0 vía `d01_classid == 0`, esos `-777` no generan problema. Verificar coherencia entre `d01_classid == 1` y `d02_01` válido.

### d03_classid_d y d03_classid_four

`d03`: 1 = Clase empresarial, 2 = Emprendedores, 3 = Clase media, 4 = Clase trabajadora, 5 = Clase obrera, 6 = El pueblo, 7 = Otra, -888/-999. (Idéntico en CL y AR.)

-   `d03_classid_d`: 1 = working class (4 + 5 + 6, e incluir "otra" (7) similar); 0 = resto (incl. NS/NR).
-   `d03_classid_four`: 1 = Working class (4), 2 = Blue-collar (5), 3 = The people (6), 4 = Other (resto incl. NS/NR).

```{r}
frq(data$d03)

data <- data %>%
  mutate(
    d03_classid_four = factor(
      case_when(
        d03 == 4 ~ 1,   # Clase trabajadora -> Working class
        d03 == 5 ~ 2,   # Clase obrera      -> Blue-collar
        d03 == 6 ~ 3,   # El pueblo         -> The people
        .default = 4    # Other (incl. NS/NR)
      ),
      levels = 1:4,
      labels = c("Working class", "Blue-collar working class", "The people", "Other")
    ),
    d03_classid_d = case_when(
      d03 %in% c(4, 5, 6) ~ 1,
      .default = 0
    )
  ) %>%
  set_variable_labels(
    d03_classid_four = "Class identification, work-referent (4 categories)",
    d03_classid_d    = "Working-class identification, work-referent (dummy)"
  ) %>%
  set_value_labels(d03_classid_d = c("Working class" = 1, "Other" = 0))

frq(data$d03_classid_four)
frq(data$d03_classid_d)
```

> Nota: el documento pide incluir en el dummy las respuestas "otra" (código 7 + texto en `d03_esp`) que sean similares a clase trabajadora. Eso requiere revisar manualmente `d03_esp`. Como punto de partida, el dummy NO incluye el código 7; si tras revisar `d03_esp` hay casos a reclasificar, hacerlo explícitamente (p. ej. con `case_when` sobre `id` o sobre `str_detect(d03_esp, ...)`).

## Cap. 4 — Striking Power: Unions and Workplace Mobilization

### Escalas 1–5 (b01, b04, b05, b06, b07, b08, b09, b32)

```{r}
escala_1a5_cap4 <- c(
  "b01_01", "b01_02", "b01_03", "b01_04",
  "b04_01", "b04_02", "b04_03",
  "b05_01", "b05_02", "b05_03",
  "b06_01", "b06_02", "b06_03", "b06_04", "b06_05",
  "b07_01", "b07_02", "b07_03", "b07_04",
  "b08",
  "b09_01", "b09_02", "b09_03", "b09_04",
  "b32_01", "b32_02"
)

data <- data %>%
  mutate(across(all_of(escala_1a5_cap4), rec_escala)) %>%
  rename(
    b01_01_wages       = b01_01,
    b01_02_profits     = b01_02,
    b01_03_loses       = b01_03,
    b01_04_advantage   = b01_04,
    b04_01_payment     = b04_01,
    b04_02_workload    = b04_02,
    b04_03_rewards     = b04_03,
    b05_01_tired       = b05_01,
    b05_02_deadlines   = b05_02,
    b05_03_hours       = b05_03,
    b06_01_methods     = b06_01,
    b06_02_policies    = b06_02,
    b06_03_schedule    = b06_03,
    b06_04_rest        = b06_04,
    b06_05_timeoff     = b06_05,
    b07_01_secure      = b07_01,
    b07_02_unempl      = b07_02,
    b07_03_housework   = b07_03,
    b07_04_familytime  = b07_04,
    b08_familydemand   = b08,
    b09_01_managers    = b09_01,
    b09_02_supervisors = b09_02,
    b09_03_team        = b09_03,
    b09_04_trust       = b09_04,
    b32_01_strk_wage   = b32_01,
    b32_02_strk_equal  = b32_02
  )

frq(data$b01_01_wages)
```

### b18 — satisfacción (escala 1–10)

NS/NR → NA, y **"No aplica" (código 11 en `b18_04`/`b18_05`) → NA**.

```{r}
b18_items <- c("b18_01", "b18_02", "b18_03", "b18_04", "b18_05")

data <- data %>%
  mutate(across(
    all_of(b18_items),
    ~ rec_escala(.x, missing = c(11, -888, -999))   # 11 = No aplica (b18_04/05)
  )) %>%
  rename(
    b18_01_job       = b18_01,
    b18_02_freetime  = b18_02,
    b18_03_balance   = b18_03,
    b18_04_kids      = b18_04,
    b18_05_housework = b18_05
  )

frq(data$b18_04_kids)
```

> Nota: el código 11 ("No aplica") solo aparece en `b18_04` y `b18_05` (no tiene hijos / no realiza labores domésticas). Incluirlo en `missing` para todos es inocuo porque en los otros ítems 11 no existe.

### b13_conflict

Dummy: 1 = sí, 0 = no (incl. NS/NR). `b13`: 1 = Sí, 2 = No, -888/-999.

```{r}
frq(data$b13)

data <- data %>%
  mutate(
    b13_conflict = case_when(
      b13 == 1 ~ 1,
      .default = 0
    )
  ) %>%
  set_variable_labels(b13_conflict = "Conflict occurred (dummy)") %>%
  set_value_labels(b13_conflict = c("Yes" = 1, "No" = 0))

frq(data$b13_conflict)
```

### b14_causes

Multirespuesta. Categórica:

-   1 = Wage-related: opción 1 ("causas salariales").
-   2 = Employer-management hostility: opciones 2 (trato de superiores) + 7 (no respetó acuerdos) + 8 (incumplimiento normativa).
-   3 = Collective bargaining problems: opción 3.
-   4 = Work organization, conditions & others: resto. **En Argentina** incluye además "encuadramiento sindical" (código 10).

**Códigos por país** (difieren por el ítem extra de AR):

-   Chile: 1=salarial, 2=trato, 3=neg.colectiva, 4=seguridad, 5=despidos, 6=org.trabajo, 7=no respetó acuerdos, 8=incumplimiento normativa, 9=reemplazo por tecnología, 10=Otros.
-   Argentina: 1–9 igual, **10=Encuadramiento sindical, 11=Otros**.

```{r}
frq(data$b14)

# Como las categorías 1/2/3 usan los mismos códigos en ambos países,
# y la categoría 4 captura "el resto", no se requiere ramificar por país:
# "encuadramiento sindical" (AR, código 10) cae automáticamente en categoría 4.
data <- data %>%
  mutate(
    .wage      = tiene_opcion(b14, 1),
    .hostility = tiene_opcion(b14, 2) | tiene_opcion(b14, 7) | tiene_opcion(b14, 8),
    .bargain   = tiene_opcion(b14, 3),
    .resp_b14  = !is.na(zap_labels(b14)) &
                 !(as.character(zap_labels(b14)) %in% c("-888", "-999")),
    b14_causes = factor(
      case_when(
        .wage      ~ 1,
        .hostility ~ 2,
        .bargain   ~ 3,
        .resp_b14  ~ 4,   # work org, conditions & others (incl. encuadramiento AR)
        .default = NA_real_
      ),
      levels = 1:4,
      labels = c(
        "Wage-related",
        "Employer-management hostility",
        "Collective bargaining problems",
        "Work organization, conditions & others"
      )
    )
  ) %>%
  select(-starts_with(".")) %>%
  set_variable_labels(b14_causes = "Causes of conflict")

frq(data$b14_causes)
```

> Nota: al ser multirespuesta, el `case_when` impone **prioridad** wage \> hostility \> bargaining \> otros. Si la regla deseada es otra (p. ej. asignar la categoría más frecuente, o tratar combinaciones como una categoría mixta), hay que cambiar la lógica. Verificar si esa prioridad es la intención.

### b15_measures

Multirespuesta. Categórica:

-   1 = Strike: opciones 1 (huelga), 3 (reunión/asamblea), 4 (bloqueo), 5 (marcha/concentración), 6 (paralización).
-   2 = Legal mobilization: opción 2 (demanda a Inspección/Tribunales).
-   3 = Other: opción 7 (otras acciones) y resto.

(Mismos códigos en CL y AR.)

```{r}
frq(data$b15)

data <- data %>%
  mutate(
    .strike = tiene_opcion(b15, 1) | tiene_opcion(b15, 3) | tiene_opcion(b15, 4) |
              tiene_opcion(b15, 5) | tiene_opcion(b15, 6),
    .legal  = tiene_opcion(b15, 2),
    .resp_b15 = !is.na(zap_labels(b15)) &
                !(as.character(zap_labels(b15)) %in% c("-888", "-999")),
    b15_measures = factor(
      case_when(
        .strike   ~ 1,
        .legal    ~ 2,
        .resp_b15 ~ 3,
        .default = NA_real_
      ),
      levels = 1:3,
      labels = c("Strike", "Legal mobilization", "Other")
    )
  ) %>%
  select(-starts_with(".")) %>%
  set_variable_labels(b15_measures = "Measures taken in conflict")

frq(data$b15_measures)
```

> Nota: prioridad strike \> legal \> other. Quien marcó solo "demanda" cae en 2; quien marcó huelga y demanda cae en 1. Confirmar si esa jerarquía es la deseada.

### b16_union_organizer

Multirespuesta. Dummy: 1 = sindicato (opción 1); 0 = todo el resto.

-   Chile: 1=Sindicato, 2=grupos no sindicales, 3=otros grupos.
-   Argentina: 1=Sindicato, 2=Delegados, 3=Trabajadores autoconvocados.

```{r}
frq(data$b16)

data <- data %>%
  mutate(
    b16_union_organizer = case_when(
      tiene_opcion(b16, 1) ~ 1,
      .default = 0
    )
  ) %>%
  set_variable_labels(b16_union_organizer = "Conflict organized by union (dummy)") %>%
  set_value_labels(b16_union_organizer = c("Union" = 1, "Other" = 0))

frq(data$b16_union_organizer)
```

> Nota: el dummy marca 1 si el sindicato está entre los organizadores (aunque haya otros). Si debe ser "sindicato como único organizador", cambiar a detección exclusiva.

### c04_03 — participación en huelga

`c04_03`: 1 = Nunca, 2 = Una vez, 3 = Dos, 4 = Tres, 5 = Más de tres, -888/-999.

-   `c04_03_strk_d`: 1 = una vez o más (códigos 2–5); 0 = nunca (1) + NS/NR.
-   `c04_03_strk_five`: escala 1–5 numérica, NS/NR → NA.

```{r}
frq(data$c04_03)

data <- data %>%
  mutate(
    c04_03_strk_five = rec_escala(c04_03),
    c04_03_strk_d = case_when(
      c04_03 %in% 2:5 ~ 1,
      .default = 0       # 1 = nunca y NS/NR
    )
  ) %>%
  set_variable_labels(
    c04_03_strk_five = "Strike participation frequency (1-5)",
    c04_03_strk_d    = "Strike participation (dummy)"
  ) %>%
  set_value_labels(c04_03_strk_d = c("Yes" = 1, "No" = 0))

frq(data$c04_03_strk_d)
frq(data$c04_03_strk_five)
```

## Cap. 5 — Beyond the Workplace: Unions and Workers' Political Mobilization

### c04 — participación política (dummy + escala)

`c04_01` (firmar petición), `c04_02` (manifestaciones), `c04_04` (redes sociales). Escala 1 = Nunca … 5 = Más de tres veces.

-   dummy `_d`: 1 = una vez o más (2–5); 0 = nunca (1) + NS/NR.
-   escala `_five`: 1–5 numérica, NS/NR → NA.

```{r}
c04_items <- c("c04_01", "c04_02", "c04_04")

data <- data %>%
  mutate(
    across(all_of(c04_items), rec_escala, .names = "{.col}_five"),
    across(all_of(c04_items),
           ~ case_when(as.numeric(zap_labels(.x)) %in% 2:5 ~ 1, .default = 0),
           .names = "{.col}_d")
  ) %>%
  rename(
    c04_01_petition_five = c04_01_five,
    c04_02_march_five    = c04_02_five,
    c04_04_socnet_five   = c04_04_five,
    c04_01_petition_d    = c04_01_d,
    c04_02_march_d       = c04_02_d,
    c04_04_socnet_d      = c04_04_d
  ) %>%
  set_value_labels(
    c04_01_petition_d = c("Yes" = 1, "No" = 0),
    c04_02_march_d    = c("Yes" = 1, "No" = 0),
    c04_04_socnet_d   = c("Yes" = 1, "No" = 0)
  )

frq(data$c04_01_petition_d)
frq(data$c04_01_petition_five)
```

### c11 — participación en organizaciones (dummy + escala 1–3)

`c11_01` (vecinal), `c11_02` (partido), `c11_03` (deportiva), `c11_04` (iglesia). Escala: 1 = Activo, 2 = Inactivo, 3 = No es miembro, -888/-999.

-   dummy `_d`: 1 = solo participantes **activos** (código 1); 0 = resto (incl. NS/NR).
-   escala `_three`: 1–3 numérica, NS/NR → NA.

```{r}
c11_items <- c("c11_01", "c11_02", "c11_03", "c11_04")

data <- data %>%
  mutate(
    across(all_of(c11_items), rec_escala, .names = "{.col}_three"),
    across(all_of(c11_items),
           ~ case_when(as.numeric(zap_labels(.x)) == 1 ~ 1, .default = 0),
           .names = "{.col}_d")
  ) %>%
  rename(
    c11_01_neigb_three  = c11_01_three,
    c11_02_party_three  = c11_02_three,
    c11_03_sport_three  = c11_03_three,
    c11_04_church_three = c11_04_three,
    c11_01_neigb_d  = c11_01_d,
    c11_02_party_d  = c11_02_d,
    c11_03_sport_d  = c11_03_d,
    c11_04_church_d = c11_04_d
  ) %>%
  set_value_labels(
    c11_01_neigb_d  = c("Active" = 1, "Other" = 0),
    c11_02_party_d  = c("Active" = 1, "Other" = 0),
    c11_03_sport_d  = c("Active" = 1, "Other" = 0),
    c11_04_church_d = c("Active" = 1, "Other" = 0)
  )

frq(data$c11_01_neigb_d)
frq(data$c11_01_neigb_three)
```

> Nota: la escala 1–3 conserva el orden original (1=activo, 2=inactivo, 3=no miembro). Si se quiere que mayor número = mayor participación, habría que invertirla; el documento solo pide "escala de 1 a 3" sin especificar dirección.

### c08 — identificación política (dummy + factor 4 cat.)

`c08`: 0–10 (0 izquierda, 10 derecha), 11 = Independiente, 12 = Ninguno, -888/-999. (Idéntico CL/AR.)

-   `c08_leftid_d`: 1 = valores 0–3; 0 = resto (incl. 11, 12, NS/NR).
-   `c08_poltid_four`: 1 = Left (0–3), 2 = Center (4–6), 3 = Right (7–10), 4 = Not identified (11 Independiente + 12 Ninguno + NS/NR).

```{r}
frq(data$c08)

data <- data %>%
  mutate(
    .c08 = as.numeric(zap_labels(c08)),
    c08_leftid_d = case_when(
      .c08 %in% 0:3 ~ 1,
      .default = 0
    ),
    c08_poltid_four = factor(
      case_when(
        .c08 %in% 0:3  ~ 1,
        .c08 %in% 4:6  ~ 2,
        .c08 %in% 7:10 ~ 3,
        .default = 4    # 11, 12, -888, -999
      ),
      levels = 1:4,
      labels = c("Left", "Center", "Right", "Not identified")
    )
  ) %>%
  select(-.c08) %>%
  set_variable_labels(
    c08_leftid_d    = "Left identification (dummy)",
    c08_poltid_four = "Political identification (4 categories)"
  ) %>%
  set_value_labels(c08_leftid_d = c("Left" = 1, "Other" = 0))

frq(data$c08_leftid_d)
frq(data$c08_poltid_four)
```

### c09_leftparty_id — **país-específica**

Dummy de identificación con partido de izquierda. Definición distinta por país.

-   **Chile** (criterio paper ILR Review): 1 = PC (1), PH (2), FA (3), PS (13) + "otros" (17) que digan izquierda; 0 = resto.
-   **Argentina**: 1 = Peronismo/kirchnerismo (1) + Partidos de izquierda (6) + "otro" (7) que se diga de izquierda; 0 = resto.

```{r}
frq(data$c09)

if (pais == "cl") {
  # Chile: PC=1, PH=2, FA=3, PS=13. ("Otro"=17 a revisar en c09_esp.)
  left_parties <- c(1, 2, 3, 13)
} else {
  # Argentina: peronismo/kirchnerismo=1, partidos de izquierda=6. ("Otro"=7 a revisar.)
  left_parties <- c(1, 6)
}

data <- data %>%
  mutate(
    c09_leftparty_id = case_when(
      c09 %in% left_parties ~ 1,
      .default = 0
    )
  ) %>%
  set_variable_labels(c09_leftparty_id = "Left-party identification (dummy)") %>%
  set_value_labels(c09_leftparty_id = c("Left" = 1, "Other" = 0))

frq(data$c09_leftparty_id)
```

> Nota: ambas definiciones piden incluir "otros que se digan de izquierda" (código 17 en CL, 7 en AR), lo que requiere revisar el texto libre en `c09_esp`. El código base NO los incluye; reclasificar manualmente tras revisar `c09_esp`. Además, en Argentina la inclusión de **peronismo/kirchnerismo** como "izquierda" es una decisión sustantiva del proyecto: confirmar que es la intención (no todos los marcos lo clasifican así).

### c10 — escala 1–5

`c10_01`, `c10_02`: escala 1–5 numérica, NS/NR → NA.

```{r}
data <- data %>%
  mutate(
    c10_01_five = rec_escala(c10_01),
    c10_02_five = rec_escala(c10_02)
  )

frq(data$c10_01_five)
```

### c12 — escala 1–5

`c12_01`, `c12_02`: escala 1–5 numérica, NS/NR → NA.

```{r}
data <- data %>%
  mutate(
    c12_01 = rec_escala(c12_01),
    c12_02 = rec_escala(c12_02)
  )

frq(data$c12_01)
```

## Social class (esquemas)

El documento solicita "presentar en ambas bases todas las versiones del esquema de clases ya hechas". Estos esquemas se construyen en el procesamiento previo (`owners`, `owners2`, `skills`, `organization_assets`, y las variables finales de clase). No hay código nuevo aquí: dejar disponibles esas variables con etiquetas consistentes entre Chile y Argentina.

```{r}
# Verificar qué versiones del esquema existen en cada base y homogeneizar etiquetas.
```

## Guardar datos

```{r}
if (pais == "cl") saveRDS(data, file = "output/data/datos-recodificados-cl.rds")
if (pais == "ar") saveRDS(data, file = "output/data/datos-recodificados-ar.rds")
```
